# Notas sobre alcance en C++

Este capítulo presenta un tema más avanzado pero importante en C++: RAII y alcance (scoping). RAII significa Resource Acquisition Is Initialization, y es un patrón de programación que asegura que los recursos se liberen correctamente cuando ya no se necesitan. Desde la perspectiva de una persona usuaria de R, esto ofrece una buena oportunidad para trabajar con alcance en C++. Veámoslo con un ejemplo:

```{Rcpp}
//| label: scoping-cpp
//| cache: true
class Agent {
public:
    int fun();
};

// Declaración de la clase Model
class Model {
private:
    Agent agent_;
    int x_;

public:
    inline static Model * instance_ = nullptr;
    virtual int run();
    Model(int x) : agent_(Agent()), x_(x) {};

    // Función clave que permite acceder a `Model`
    // desde llamadas dentro de la pila de ejecución.
    static Model & get();

    int get_x();
};

// Implementación de los métodos de Model
inline int Model::run() {
    Model::instance_ = this;
    return agent_.fun();
};

inline Model & Model::get() {return *instance_;};
inline int Model::get_x() {return x_;};

// Implementación del método de Agent
inline int Agent::fun() {return Model::get().get_x();};

// [[Rcpp::export]]
int test_scoping_cpp() {

    // Crear una instancia de Model
    Model Model(42);

    // Ejecutar el Model
    return Model.run();
}

// [[Rcpp::export]]
bool is_it_on() {
    return Model::instance_ != nullptr;
}
```

Comprobando si funciona o no:

```{r}
#| label: checking-test-scoping
test_scoping_cpp()
```

¡Funciona! Separamos esto en partes. Primero, la clase `Agent` no tiene acceso explícito a la clase `Model`; en ninguna parte de su definición aparece como miembro. La clave está en la función `static` `Model::get()`, que puede ser llamada por cualquier función dentro de la pila de ejecución sin tener acceso directo a `Model`:

```
Model::run() -> Agent::fun() -> Model::get() -> Model::get_x()
```

Y la función de `Agent` accede al modelo mediante el miembro estático. Además, podemos ver que después de salir de `Model::run()`, la variable `Model::instance_` sigue siendo no nula:

```{r}
is_it_on()
```

Ahora, esto no es completamente seguro, porque la variable `instance_` seguiría disponible incluso después de llamar a la función `Model::run()`. Para resolverlo, podemos usar una clase auxiliar que restablezca `instance_` a `nullptr`:

```{Rcpp}
//| label: scoping-cpp-scope
//| cache: true
#include <Rcpp.h>
class Agent {
public:
    int fun();
};

class Scope;

// Declaración de la clase Model
class Model_s {
    friend Scope;
private:
    Agent agent_;
    int x_;

public:
    inline static Model_s * instance_ = nullptr;
    virtual int run();
    Model_s(int x) : agent_(Agent()), x_(x) {};
    static Model_s & get();
    int get_x();
};

// Declaración e implementación del método Scope
class Scope {
private:
    Model_s * prev_;
public:
    explicit Scope(Model_s * model) : prev_(Model_s::instance_) {
        Model_s::instance_ = model;
    };
    ~Scope() {
        Model_s::instance_ = prev_;
    };
};

// Implementación de los métodos de Model_s
inline int Model_s::run() {
    
    // Aquí está el punto importante. El constructor
    // de `Scope` fija el valor de `instance_` para
    // que sea la instancia actual de `Model`, pero
    // una vez que salimos de la llamada, el destructor
    // reasigna `instance_` a `nullptr`.
    Scope scope(this);
    
    return agent_.fun();
};

inline Model_s & Model_s::get() {return *instance_;};
inline int Model_s::get_x() {return x_;};

// Implementación del método de Agent
inline int Agent::fun() {return Model_s::get().get_x();};

// [[Rcpp::export]]
int test_scoping_cpp2() {

    // Crear una instancia de Model
    Model_s Model(42);

    // Ejecutar el Model
    return Model.run();
}

// [[Rcpp::export]]
bool is_it_on2() {
    return Model_s::instance_ != nullptr;
}
```

La clase simple `Scope` ofrece una forma elegante de controlar la duración de esta variable estática:

```cpp
class Scope {
private:
    Model_s * prev_;
public:
    explicit Scope(Model_s * model) : prev_(Model_s::instance_) {
        Model_s::instance_ = model;
    };
    ~Scope() {
        Model_s::instance_ = prev_;
    };
};
```

Al invocarse, establece el valor del miembro estático de `Model_s` durante la vida de `Scope`. Una vez que `Model_s::run()` termina, el destructor de `Scope` restablece el valor de `Model_s::instance_` a su valor previo, `nullptr` en este caso. Aun así, esto permite llamadas anidadas, manteniendo el valor correcto de `instance_` a medida que crece la pila de ejecución. Este es el resultado de la nueva implementación:

```{r}
test_scoping_cpp2() # Verificando que funciona
is_it_on2()         # Y que queda apagado
```

::: {.callout-warning}
Mientras implementaba esto, estaba usando `Model` en ambos bloques de código C++. Aunque igual compila, el símbolo `Model` se comparte entre ambas implementaciones, lo que rompía mi código (la función `is_it_on2()` devolvía `TRUE` cuando debía devolver `FALSE`).
:::

## Versiones multihilo

Si usas computación paralela con OpenMP y similares, es importante ser cuidadoso. Por defecto, las copias de `Model` comparten el valor de `_instance`, lo que puede no ser deseable. En su lugar, se recomienda usar la palabra clave `thread_local`:

```cpp
class Model {
    static thread_local instance_;
}

// Debe inicializarse fuera de la clase
thread_local Model::instance_ = nullptr;
```

Esto asegura que, si creas copias de `Model`, cada hilo tenga acceso a su propia copia.


## Trabajando con múltiples versiones compiladas

Otra advertencia que he experimentado ocurre cuando hay dos objetos de biblioteca C++ diferentes (lo que Rcpp crea como `.so`, `.o` o `.dll`, según el sistema operativo). En particular, observé esto durante el desarrollo de los paquetes `epiworldR` y `measles` en R. Ambos tenían bibliotecas compiladas que dependían de la biblioteca de plantillas C++ `epiworld`, así que al cargarlos juntos, el acceso mediante miembro estático no funcionaba como se esperaba; en esos casos, es mejor ser más explícito y simplemente pasar `Model` como otro argumento; en otras palabras, no intentes ser "demasiado inteligente" y usa algo más confiable.
